臺灣士林地方法院民事判決  
109年度訴字第1988號
原      告  朱堅信  
訴訟代理人  林新傑律師
被      告  朱堅騰  
上列當事人間請求分割共有物等事件，本院於民國110年10月14
日言詞辯論終結，判決如下：
    主  文
兩造共有如附表一所示之房屋應予變價分割，所得價金由兩造依
附表二所示應有部分比例分配。
被告應自民國一百零八年十一月三十日起至本判決第一項確定之
日為止，按月給付原告新臺幣貳仟捌佰貳拾陸元。
被告應將如附圖編號A所示之圍牆、鐵捲門及大門拆除。
原告其餘之訴駁回。
訴訟費用百分之九十七由被告負擔，餘由原告負擔。
本判決第二項、第三項，於原告依序以按月新臺幣壹仟元、新臺
幣壹拾萬元為被告供擔保後，得假執行，但被告依序以按月新臺
幣貳仟捌佰貳拾陸元、新臺幣貳拾柒萬伍仟柒佰壹拾參元為原告
預供擔保，得免為假執行。
原告其餘假執行之聲請駁回。
    事實及理由
一、原告起訴主張：兩造各為臺北市○○區○○段0○段000○0○000○00
    地號土地（下分稱系爭602之6地號土地、602之15地號土地
    ，合稱系爭土地）之所有人，而兩造共有如附表所示同區文
    德段2小段6818建號即門牌號碼同區江南街41巷3弄1號房屋
    （下稱系爭房屋，權利範圍各二分之一）坐落系爭土地上，
    且約有三分之二坐落於伊所有系爭602之6地號土地上，而妨
    礙土地使用，伊未能與被告達成分割協議，該屋使用目的並
    無不能分割，亦未以契約訂有不分割之期限，請求按照地界
    線以原物分割系爭房屋，以及起訴繕本送達翌日至分割判決
    確定前，按月給付相當於租金之不當得利新臺幣（下同）2,
    876元；另被告擅自於系爭602之6地號土地上興建圍牆、裝
    設大門及鐵捲門，妨害伊行使所有權，應予拆除；爰依民法
    第179條、第823條、第824條、第767條規定，提起本件訴訟
    等語，並聲明：㈠請求依照系爭602之6地號土地地界分割系
    爭房屋；㈡被告應將位在系爭602之6地號土地上圍牆、大門
    及鐵捲門拆除；㈢被告應自起訴狀繕本送達翌日起，至系爭
    房屋分割判決確定時止，按月給付2,876元；㈣願供擔保請准
    宣告假執行。
二、被告則以：兩造間就同一事件前經本院106年度重訴字第214
    號案件審理並和解在案，今原告又提起本件訴訟，乃屬重複
    起訴；其次，原告於前案調解程序中曾言明放棄系爭房屋所
    有權，故原告不得再就系爭房屋提起分割訴訟；又系爭房屋
    應維持共有，如依照原告所提分割方案，衛浴及廚房均會位
    在原告所分得區域；又103年間伊發覺系爭土地上原有圍牆
    倒塌，為避免他人侵入系爭房地，始獨資裝設圍牆、大門及
    鐵捲門，原告始終拒絕分攤費用，卻於土地分割後起訴請求
    拆除；另伊並非故意以系爭房屋占用系爭土地，而是原告未
    事先處理該屋即分割系爭土地所致等語，資為抗辯，並聲明
    ：原告之訴駁回。
三、兩造不爭執事項（見本院卷第220頁）：
  ㈠兩造原為系爭土地共有人，前經原告提起分割共有物之訴，
    由本院以106年度重訴字第214號訴訟上和解後，原告為系爭
    602之6地號土地所有人，被告則為系爭602之15地號土地所
    有人（本院卷第173頁、第211頁）。
  ㈡兩造為系爭房屋之共有人，權利範圍各二分之一（本院卷第1
    75之2頁）。
  ㈢108年度湖調字第577號卷第29頁至第35頁照片上所示圍牆及
    鐵捲門、大門為被告所興建，原告於107年3月27日受交付前
    開大門、鐵捲門鑰匙。
四、得心證之理由：
  ㈠系爭房屋應以變價方式為分割
  ⒈本件訴訟不受另案既判力所及
　　原告提起本件分割系爭房屋之訴，被告則抗辯業經前案訴訟
    上和解，而有一事不再理效力云云，然而，兩造間雖有另案
    訴訟，亦即106年度重訴字第214號分割共有物事件，惟該案
    分割之標的僅系爭土地而已，尚不包含系爭房屋，業經兩造
    於另案中數度確認無訛等情，此有該案案卷可佐，並為兩造
    所不爭執（見本院卷第218頁），被告指稱此部分業遭前案
    效力所及云云，自非可採。
  ⒉原告仍為系爭房屋之共有人
    被告又辯稱原告已表明放棄系爭房屋所有權，不得再提起分
    割訴訟云云，惟按不動產物權，依法律行為而取得、設定、
    喪失及變更者，非經登記，不生效力。民法第758條第1項定
    有明文，而系爭房屋為保存登記之建物，有建物所有權狀、
    土地建物查詢資料在卷可佐（見本院卷第151頁、第175之2
    頁），縱令原告欲拋棄該屋所有權，仍應經登記為之，口頭
    表示尚不生效力。是以，其既為系爭房屋共有人，自得提起
    分割訴訟，被告前開所辯，並非有據；至於被告就此雖請求
    向另案調解委員查證，並調取原告與該案訴訟代理人間通聯
    紀錄等節（見本院卷第221頁），揆諸前開說明，尚難認有
    調查之必要。
  ⒊原告得請求分割系爭房屋
    按各共有人，除法令另有規定外，得隨時請求分割共有物。
    但因物之使用目的不能分割或契約訂有不分割之期限者，不
    在此限；又共有物之分割，依共有人協議之方法行之。分割
    之方法不能協議決定，或於協議決定後因消滅時效完成經共
    有人拒絕履行者，法院得因任何共有人之請求，命為分配。
    民法第823條第1項、第824條第1、2項前段分別定有明文。
    經查，兩造為系爭房屋之共有人，權利範圍各二分之一，而
    系爭房屋依使用目的並非不能分割，且兩造亦無不能分割之
    協議，揆諸前開規定，原告依法得請求分割共有物，況且，
    本件起訴後，兩造經強制調解仍不成立，此有本院108年度
    湖調字第577號調解事件案卷可憑，足見兩造就分割方法無
    從以協議方式行之，則原告訴請裁判分割，應屬有據。
  ⒋系爭房屋應以變價方式分割為當
　①又按裁判分割時，法院得因任何共有人之請求，命為下列之 
    分配：一、以原物分配於各共有人。但各共有人均受原物之
    分配顯有困難者，得將原物分配於部分共有人。二、原物分
    配顯有困難時，得變賣共有物，以價金分配於各共有人；或
    以原物之一部分分配於各共有人，他部分變賣，以價金分配
    於各共有人，民法第824條第2項亦有明定。次按分割共有物
    究以原物分割或變價分割為適當，法院應斟酌當事人意願、
    共有物之使用情形、經濟效用及全體共有人之利益等情形而
    為適當之分割，不受共有人所主張分割方法之拘束。
　②原告固主張依照地界以原物分割系爭房屋，被告則請求維持
    共有狀態云云（見本院卷第216頁、第356頁），然而，經本
    院現場履勘並測量系爭房屋坐落位置後，可知系爭房屋位於
    系爭602之6、602之15地號土地面積各為28.69、17.23平方
    公尺，該屋具備前後門，內有一室一廳一衛浴一廚房，均設
    置有窗戶，仍有水電供應，擺放物品皆為被告所有，衛浴內
    馬桶管線由地下通連至室外污水孔蓋，周遭為飯店、住宅區
    ，一分鐘路程可抵達江南街等情，有勘驗筆錄、現場照片、
    臺北市中山地政事務所110年8月6日北市中地測字第1107013
    306號函暨所附複丈成果圖在卷足憑（見本院卷第233頁、第
    279頁至第281頁、第295頁至第311頁），依照系爭房屋之現
    況，如採取原物分割方式，由兩造各自分得部分建物，衛浴
    、廚房等將無法共用，恐造成利用上窒礙難行，何況，原告
    不否認原物分割之最終目的為拆除（見本院卷第357頁），
    倘使原物分割後，原告將分得部分予以拆除，亦可能導致被
    告分得部分建物發生倒塌之虞；至於被告雖請求維持共有狀
    態，不僅同樣難以利用，且顯然悖於另一共有人使用該屋及
    坐落土地之意願及利益，而無法發揮經濟上最大利用價值；
    是以，本院審酌前情，並考量系爭房屋位處臺北市北投區，
    周遭生活機能尚佳，可認具有一定之市場價值，如以變價拍
    賣之方式，除可由公眾或兩造間有意願之人以自由、公開程
    序競標，亦可使系爭房屋在自由市場競爭之情形下反應出合
    理且適當之價值，對於全體共有人而言，應均屬有利，故綜
    合判斷系爭房屋之利用現況及可能性、經濟效用、可能衍生
    之法律關係等一切情狀後，認本件分割方法應以變賣系爭房
    屋並將價金分配於各共有人之變價分割方式為適當。
  ㈡被告應按月給付相當於租金之不當得利2,826元
  ⒈按共有物之分割，經分割形成判決確定者，即生共有關係終
    止及各自取得分得部分所有權之效力。於原物分割之情形，
    共有人對於他共有人分得之部分，既喪失共有權利，則其占
    有，除另有約定外，即難謂有何法律上之原因（最高法院51
    年台上字第2641號民事判例參照）。準此，共有人基於分管
    契約占有共有土地特定部分興建房屋，於共有土地裁判分割
    確定時，除該特定部分適分歸於其，抑共有人間另有約定外
    ，其占有之正當權源即歸於消滅。
　⒉原告以兩造共有之系爭房屋坐落系爭602之6地號土地上，並
    請求被告給付相當於租金之不當得利，被告雖抗辯如前，惟
    揆諸前開說明，系爭土地經分割後，除共有人間另有約定外
    ，對於原告所分得部分，系爭房屋已不具備有權占有之法律
    上原因，是以，系爭房屋坐落於系爭602之6地號土地之面積
    為28.69平方公尺，兩造應有部分各為二分之一，詳如前述
    ，又系爭602之6地號土地之申報地價為4萬7,280元，有地價
    查詢資料在卷足憑（見本院卷第179頁），本院參照土地法
    第105條準用第97條規定，並審酌系爭土地周遭環境，認依
    系爭土地申報總價年息5％作為被告無權占用系爭土地所受相
    當租金之利益基準為當，按月應為2,826元（計算式：47,28
    0×28.69×5％×1/2÷12＝2,826，元以下四捨五入），則原告請
    求被告自起訴狀繕本送達翌日即108年11月30日（見108年度
    湖調字第577號卷第73頁）起，至本件分割判決確定時為止
    ，按月給付2,826元，為有理由，逾此範圍，則不應准許；
    至於被告雖辯稱複丈成果圖測得系爭房屋之面積超過公差云
    云，並提出使用執照為憑（見本院卷第335頁），經核前開
    使用執照載明系爭房屋面積為42平方公尺，而複丈成果圖所
    示面積則為45.92平方公尺（計算式：28.69＋17.23＝45.92）
    ，固有些許差異，然相較於使用執照僅供行政機關登錄建物
    使用狀態，複丈成果圖則係經當事人現場噴漆，再由地政機
    關人員實地繪測而成，更可確實呈現系爭房屋之真正面積，
    故被告前開質疑，亦非可採。
　㈢被告應拆除系爭602之6地號土地上如附圖編號A所示之圍牆、
    大門及鐵捲門
  ⒈按所有人對於無權占有或侵奪其所有物者，得請求返還之，
    民法第767條第1項前段定有明文。又，以無權占有為原因，
    請求返還土地者，占有人對土地所有權存在之事實無爭執，
    而僅以非無權占有為抗辯者，土地所有權人對其土地被無權
    占有之事實無舉證責任，占有人自應就其取得占有係有正當
    權源之事實證明之。
  ⒉經查，被告不否認自行於系爭602之6地號土地上興建圍牆、
    鐵捲門及大門一事（見本院卷第217頁），而測量後該部分
    占用面積為0.63平方公尺，亦有現場照片、複丈成果圖可資
    佐證（見108年度湖調字第577號卷第29頁至第35頁、本院卷
    第281頁），此部份事實應堪以認定；被告雖抗辯因103年間
    原有圍牆倒塌始行裝設云云，惟兩造共有系爭土地業於108
    年5月30日因訴訟上和解而分割，並於同年8月29日登記在案
    等情，有土地建物查詢資料在卷足佐（見本院卷第173頁、
    第211頁），以及本院106年度重訴字第214號民事案卷可參
    ，被告興建及裝設前開圍牆、鐵捲門及大門之際，系爭土地
    固為兩造所共有，然現今既已分割而各自所有，且原告自始
    未同意加裝前開設備，並曾以被告擅自興建圍牆、鐵捲門及
    大門卻未交付鑰匙而無權占用系爭土地為由，對被告提起另
    案排除侵害訴訟等情，有本院107年度重訴字第19號、臺灣
    高等法院107年度上字第1446號民事案卷佐證，被告當不得
    逕以兩造先前共有系爭土地之事作為分割後該圍牆、鐵捲門
    及大門仍得繼續占用系爭602之6地號土地之正當理由，故原
    告請求被告拆除如附圖編號A所示之圍牆、鐵捲門及大門，
    應屬有據；至於被告固以原告應分攤系爭土地上興建圍牆、
    鐵捲門及大門之費用，而對原告提起另案返還不當得利之訴
    ，有本院110年度士簡字第239號民事判決足參（見本院卷第
    347頁至第351頁），惟此乃兩造共有系爭土地時應否共同負
    擔費用之問題，對於分割後原告仍得請求拆除一事尚不生影
    響，併予敘明。
五、綜上所述，原告依照民法第179條、第823條、第824條、第7
    67條規定，請求分割系爭房屋，並命被告按月給付相當於租
    金之不當得利2,826元，暨拆除系爭602之6地號土地上圍牆
    、大門及鐵捲門，均有理由，應予准許，逾此範圍之請求，
    為無理由，則應予駁回。
六、又，原告陳明願供擔保，聲請宣告假執行，經核原告勝訴部
    分，合於法律規定，本院另依民事訴訟法第392條第2項規定
    ，依職權宣告被告得預供擔保免為假執行，爰分別酌定相當
    之擔保金額。至於原告之訴駁回部分，則假執行之聲請失其
    附麗，併予駁回之。
七、本件事證已臻明確，兩造其餘主張陳述及所提之證據，經審
    酌後於本件判決結果無影響，爰不逐一論述，附此敘明。
八、據上論結，原告之訴為一部有理由、一部無理由，判決如主
    文。 
中　　華　　民　　國　　110 　年　　10　　月　　29　　日
                  民事第三庭  法　官  劉育琳
以上正本係照原本作成。
如對本判決上訴，應於判決送達後20日內向本院提出上訴狀，若
委任律師提起上訴者，應一併繳納上訴審裁判費，否則本院得不
命補正逕行駁回上訴。
中　　華　　民　　國　　110 　年　　10　　月　　29　　日
                              書記官  邱勃英
附表一：
編號 建  號 門牌 坐落地號 建材 建物面積/層數 權利範圍    1 臺北市○○區○○段0○段0000○號 臺北市○○區○○街00巷0弄0號房屋 同區文德段2小段602之6及602之15地號 鋼造 43.57平方公尺/一層 全部 
附表二：
編    號    當事人姓名    應有部分比例     1      原告        1/2     2     被告        1/2